ACORDAO-COMPLETO-2553228

ACÓRDÃO 32/2023 ATA 1/2023 - SEGUNDA CÂMARA

VISTOS, relatados e discutidos estes autos de tomada de contas especial instaurada pela Secretaria Especial do Desenvolvimento Social, em desfavor de Manoel de Oliveira Galdino (CPF: XXX.813.602-XX) , ex-Prefeito (gestão 2001-2004) , em razão de omissão no dever de prestar contas de recursos repassados por meio do Fundo Nacional de Assistência Social (FNAS) .
ACORDAM os Ministros do Tribunal de Contas da União, reunidos em Sessão da 2ª Câmara, com base no art. 11 da Resolução TCU 344, de 11/10/2022 e no art. 169, III, do Regimento Interno do TCU e diante das razões expostas pelo Relator, em:
9.1. reconhecer a prescrição das pretensões punitiva e ressarcitória em relação ao responsável Manoel de Oliveira Galdino; 
9.2. notificar o responsável e a Secretaria de Gestão de Fundos e Transferências do Ministério da Cidadania (MDS) a respeito desta deliberação;
9.3. arquivar o processo.

TOMADA DE CONTAS ESPECIAL. TCE instaurada pela Secretaria Especial do Desenvolvimento Social em razão de Omissão no dever de prestar contas, função ASSISTENCIA SOCIAL, para atendimento à/ao Programa de Atenção Integral à Família (nº da TCE no sistema: 4372/2019).

Segunda Câmara

Município de Manicoré - AM.

3. Responsável: Manoel de Oliveira Galdino (XXX.813.602-XX).

13.1. Ministros presentes: Aroldo Cedraz e Antonio Anastasia (Relator).
13.2. Ministro-Substituto convocado: Marcos Bemquerer Costa (na Presidência).

ANTONIO ANASTASIA

Cuidam estes autos de tomada de contas especial instaurada pela Secretaria Especial do Desenvolvimento Social, em desfavor de Manoel de Oliveira Galdino (CPF: XXX.813.602-XX) , ex-Prefeito (gestão 2001-2004) , em razão de omissão no dever de prestar contas por meio do Fundo Nacional de Assistência Social (FNAS) . 
2. 	Transcrevo a seguir, com ajustes de forma, nos termos do art. 1º, § 3º, inciso I, da Lei nº 8.443/92, a instrução lavrada no âmbito da SecexTCE (peça 37) cuja proposta foi endossada pelo corpo diretivo (peças 38-39) , que recebeu parecer parcialmente concordante do Ministério Público junto ao TCU, na pessoa do Subprocurador-Geral Lucas Rocha Furtado (peça 40) . 
"INTRODUÇÃO
Cuidam os autos de tomada de contas especial instaurada pela Secretaria Especial do Desenvolvimento Social, em desfavor de Sr. Manoel de Oliveira Galdino (CPF: XXX.813.602-XX) , ex-Prefeito (gestão 2001-2004) , em razão de omissão no dever de prestar contas por meio do Fundo Nacional de Assistência Social (FNAS) .
HISTÓRICO
Em 1/10/2020, com fundamento na IN/TCU 71/2012, alterada pela IN/TCU 76/2016 e DN/TCU 155/2016, o dirigente da instituição Secretaria Especial do Desenvolvimento Social autorizou a instauração da tomada de contas especial (peça 19) . O processo foi registrado no sistema e-TCE com o número 4372/2019.
	Os recursos repassados pelo Fundo Nacional de Assistência Social a município de Manicoré - AM, no exercício de 2004 (julho a dezembro) , na modalidade fundo a fundo, conforme Demonstrativo de repasses (peças 2 e 4) .
	O fundamento para a instauração da Tomada de Contas Especial, conforme consignado na matriz de responsabilização elaborada pelo tomador de contas, foi a constatação da seguinte irregularidade: 
Não comprovação da boa e regular aplicação dos recursos federais repassados à Prefeitura Municipal de Manicoré - AM, em face da omissão no dever de prestar contas dos valores transferidos, no âmbito do Programa de Atenção Integral à Família, no exercício de 2004, cujo prazo encerrou-se em 28/2/2005.
O responsável arrolado na fase interna foi devidamente comunicado e, diante da ausência de justificativas suficientes para elidir a irregularidade e da não devolução dos recursos, instaurou-se a tomada de contas especial.
	No relatório (peça 26) , o tomador de contas concluiu que o prejuízo importaria no valor original de R$ 36.000,00, imputando-se a responsabilidade ao Sr. Emerson Pedraça de França, Prefeito, no período de 1/1/2005 a 31/12/2008, na condição de gestor dos recursos.
		Em 1/7/2021, a Controladoria-Geral da União emitiu o relatório de auditoria (peça 29) , em concordância com o relatório do tomador de contas. O certificado de auditoria e o parecer do dirigente do órgão de controle interno concluíram pela irregularidade das presentes contas (peças 30 e 31) .
	Em 26/8/2021, o ministro responsável pela área atestou haver tomado conhecimento das conclusões contidas no relatório e certificado de auditoria, bem como do parecer conclusivo do dirigente do órgão de controle interno, manifestando-se pela irregularidade das contas, e determinou o encaminhamento do processo ao Tribunal de Contas da União (peça 32) .
ANÁLISE DOS PRESSUPOSTOS DE PROCEDIBILIDADE DA IN/TCU 71/2012
Avaliação de Viabilidade do Exercício do Contraditório e Ampla Defesa
	Verifica-se que houve o transcurso de mais de dez anos desde o fato gerador sem que tenha havido a notificação do responsável pela autoridade administrativa federal competente (art. 6º, inciso II, c/c art. 19 da IN/TCU 71/2012, modificada pela IN/TCU 76/2016) , uma vez que o fato gerador da irregularidade sancionada ocorreu em 1/3/2005, e o responsável foi notificado sobre a irregularidade pela autoridade administrativa competente conforme abaixo:
Sr. Manoel de Oliveira Galdino, por meio do Edital Nº 384/2015 (peça 7) , publicado no DOU de 2/7/2015, pág. 113, Seção 3, considerando que o Ofício 3714/CGPC/DEFNAS/SNAS/MDS, de 25/7/2014 (peça 6) não cumpriu seu objetivo.
Em que pese o edital de notificação, de 2/7/2015, exceder em cerca de 4 meses além dos dez anos desde o fato gerador (datado de 1/3/2005) , verifica-se que a tentativa de notificar o responsável por meio de ofício transcorreu cerca de um ano antes, em 25/7/2014. Em outros contextos, este fato poderia não ter importância; porém, está-se diante de uma situação de omissão no dever de prestar contas. 
Ainda que, em um primeiro momento, para tal ocorrência de omissão desse dever tenha dado causa o prefeito sucessor, já que tal obrigação alcançou o exercício (2005) da gestão seguinte àquela do exercício em que foram geridos os recursos (2004) , fato é que tanto o ofício quanto o edital suscitavam que o responsável apresentasse a prestação de contas final ou devolvesse o montante total dos recursos; não tendo respondido ao chamamento, infere-se que sua responsabilização se justifica ante tal omissão. 
A omissão no dever de prestar contas do prefeito sucessor, neste caso, que não geriu recursos, justificaria a oitiva desse responsável em audiência; porém, já operou, neste caso, a prescrição da pretensão punitiva, tornando ineficaz tal providência. 
Desta forma, não tendo restado nos autos evidências de que tenha havido prejuízo ao exercício da ampla defesa e do contraditório por parte do ex-gestor dos recursos - haja vista que a omissão e o não atendimento a notificação, seja ela por ofício ou edital, é situação a que dá causa somente o interessado, e não a Administração -, entende-se, quanto ao presente quesito, que poderia ser dada continuidade às apurações.
Valor de Constituição da TCE 	
	Verifica-se, ainda, que o valor atualizado do débito apurado (sem juros) em 1/1/2017 é de R$ 71.668,64, inferior ao limite de R$ 100.000,00, inexistindo TCE que possa ser considerada em conjunto com o débito do mesmo responsável para que a soma ultrapassasse o valor de R$ 100.000,00, na forma estabelecida conforme os arts. 6º, § 1°, e 19 da IN/TCU 71/2012, modificada pela IN/TCU 76/2016. 
OUTROS PROCESSOS/DÉBITOS EM SISTEMAS/ TCU COM O MESMO RESPONSÁVEL
	Informa-se que não foram encontrados processos em aberto no e-TCU ou em instauração no e-TCE no Tribunal com o mesmo responsável, apenas processos encerrados (TC Processo 007.588/2008-7 - REPR; Processo 024.700/2008-0 - TCE; e Processo 004.491/2017-3 - TCE, além de cobranças executivas) .
	A tomada de contas especial está, assim, devidamente constituída e em condição de ser instruída.
EXAME TÉCNICO			
Da análise dos documentos presentes nos autos, verifica-se que o Sr. Manoel de Oliveira Galdino (CPF: XXX.813.602-XX) era a pessoa responsável pela gestão e execução dos recursos federais repassados pelo Fundo Nacional de Assistência Social a município de Manicoré - AM, na modalidade fundo a fundo.
Apesar de o tomador de contas não haver incluído Sr. Manoel de Oliveira Galdino, gestor dos recursos do exercício de 2004, como responsável neste processo, após análise realizada sobre a documentação acostada aos autos, conclui-se que sua responsabilidade deve ser incluída, uma vez que há evidências de que tenha tido participação na irregularidade aqui verificada.
	Por outro lado, apesar de o tomador de contas haver incluído o Sr. Emerson Pedraça de França, prefeito sucessor (gestão 2005-2008) , como responsável neste processo, após análise realizada sobre a documentação acostada aos autos, conclui-se que sua responsabilidade deve ser excluída, uma vez que, apesar das evidências de sua omissão no dever de prestar contas, cuja data transcorreu em 1/3/2005, ocorreu a prescrição da pretensão punitiva, conforme se verá em tópico específico adiante.
Verifica-se que foi dada oportunidade de defesa ao agente responsabilizado na fase interna, em obediência aos princípios constitucionais que asseguram o direito ao contraditório e à ampla defesa (art. 5º, inciso LV, da Constituição Federal) , conforme razões e evidências detalhadas no item "Análise dos Pressupostos de Procedibilidade da IN/TCU 71/2012", subitem "Prejuízo ao Contraditório e Ampla Defesa".
Entretanto, o responsável não apresentou justificativas suficientes para elidir a irregularidade e não recolheu o montante devido aos cofres do Fundo Nacional de Assistência Social, razão pela qual sua responsabilidade deve ser mantida.
De acordo com as análises empreendidas nesta fase instrutória, a irregularidade descrita no relatório do tomador, bem como as respectivas condutas identificadas, que deram origem a esta TCE, podem ser mais bem descritas da forma que se segue. 
Irregularidade 1: não comprovação da boa e regular aplicação dos recursos federais repassados ao município de Manicoré - AM, em face da omissão no dever de prestar contas dos valores transferidos, no âmbito do Programa de Atenção Integral à Família, no exercício de 2004, cujo prazo encerrou-se em 28/2/2005.
	Fundamentação para o encaminhamento: 
Como restou caracterizada a omissão no dever de prestar contas, também se verificou a não comprovação da boa e regular aplicação dos recursos objeto deste processo.  
Nesse diapasão, cabe ressaltar que é pacífica a jurisprudência deste Tribunal no sentido de que compete ao gestor o ônus de provar a aplicação regular dos recursos que lhe foram confiados (Acórdão 974/2018-TCU-Plenário-Relator Bruno Dantas, 511/2018 - Plenário-Relator Aroldo Cedraz, 3875/2018-1ª Câmara-Relator Vital do Rêgo, 1983/2018-1ª Câmara-Relator Bruno Dantas, 1294/2018-1ª Câmara-Relator Bruno Dantas, 3200/2018-2ª Câmara-Relator Aroldo Cedraz, 2512/2018-2ª Câmara-Relator Aroldo Cedraz, 2384/2018-2ª Câmara-Relator: José Múcio Monteiro, 2014/2018-2ª Câmara-Relator Aroldo Cedraz, 901/2018-2ª Câmara-Relator: José Múcio Monteiro, entre outros) .
	Evidências da irregularidade: documentos técnicos presentes nas peças 2, 4, 8, 9, 11, 18, 19 e 23.
	Normas infringidas: art. 37, caput, c/c o art. 70, parágrafo único, da Constituição da República Federativa do Brasil; art. 93, do Decreto-lei 200/1967; art. 66, do Decreto 93.872/1986; Instrução Normativa STN nº 03/93, de 19 de abril de 1993.
	Débito relacionado ao responsável Manoel de Oliveira Galdino (CPF: XXX.813.602-XX) :
	Data de ocorrência
	Valor histórico (R$) 

	1/3/2005
	36.000,00

Valor atualizado do débito (sem juros) em 2/9/2022: R$ 95.107,23		Cofre credor: Fundo Nacional de Assistência Social.
		Responsável: Manoel de Oliveira Galdino (CPF: XXX.813.602-XX) .
Conduta: não demonstrar a boa e regular aplicação dos recursos federais recebidos e geridos por meio do instrumento em questão, no exercício de 2004, em face da omissão na prestação de contas, cujo prazo encerrou-se em 28/2/2005.
Nexo de causalidade: a conduta descrita impediu o estabelecimento do nexo causal entre as possíveis despesas efetuadas com os recursos recebidos, no âmbito do instrumento em questão, no exercício de 2004.
Culpabilidade: não há excludentes de ilicitude, de culpabilidade e de punibilidade; é razoável supor que o responsável tinha consciência da ilicitude de sua conduta; era exigível conduta diversa da praticada, qual seja, desincumbir-se do seu dever por meio da apresentação da prestação de contas no prazo e forma devidos. 
Encaminhamento: citação.
	Em razão da irregularidade apontada encontrar-se devidamente demonstrada, deveria ser citado o responsável, Sr. Manoel de Oliveira Galdino, para apresentar alegações de defesa e/ou recolher o valor total do débito quantificado em relação à irregularidade descrita anteriormente.
Todavia, apesar do arrazoado acerca da não caracterização de prejuízo à ampla defesa e contraditório, outra questão se apresenta como intransponível. É que se verificou que o valor atualizado do débito apurado (sem juros) , em 1/1/2017, é de R$ 71.668,64, inferior ao limite de R$ 100.000,00, na forma estabelecida conforme os arts. 6º, § 1°, e 19 da IN/TCU 71/2012, modificada pela IN/TCU 76/2016, não havendo como constituir TCE em conjunto com outros débitos do mesmo responsável cuja soma pudesse ultrapassar esse limite.
Considerando que, a título de racionalização administrativa e economia processual, e com o objetivo de evitar que o custo da cobrança seja superior ao valor do ressarcimento, o Tribunal poderá determinar, desde logo, nos termos de ato normativo, o arquivamento de processo, sem cancelamento do débito, a cujo pagamento continuará obrigado o devedor, para que lhe possa ser dada quitação, nos termos do art. 213 do RI/TCU, deve ser feita proposta de encaminhamento nesse sentido.
Prescrição da Pretensão Punitiva
	Vale ressaltar que a pretensão punitiva do TCU, conforme Acórdão 1441/2016-TCU-Plenário, Relator Benjamin Zymler, que uniformizou a jurisprudência acerca dessa questão, subordina-se ao prazo geral de prescrição indicado no art. 205 do Código Civil, que é de dez anos, contado da data de ocorrência da irregularidade sancionada, nos termos do art. 189 do Código Civil, sendo este prazo interrompido pelo ato que ordenar a citação, a audiência ou a oitiva do responsável.
No caso em exame, ocorreu a prescrição, uma vez que a irregularidade sancionada ocorreu em 1/3/2005 e o ato de ordenação da citação ainda não ocorreu até o momento. 
CONCLUSÃO
	A partir dos elementos constantes nos autos e do exame das ocorrências descritas na seção "Exame Técnico", foi possível concluir que o Sr. Manoel de Oliveira Galdino (CPF: XXX.813.602-XX) , ex-Prefeito (gestão 2001-2004) era a pessoas responsável pela gestão e execução dos recursos federais repassados pelo Fundo Nacional de Assistência Social.
Entretanto, o valor atualizado do débito apurado (sem juros) em 1/1/2017 é inferior ao limite de R$ 100.000,00, na forma estabelecida conforme os arts. 6º, § 1°, e 19 da IN/TCU 71/2012, modificada pela IN/TCU 76/2016.
Também se verificou o afastamento de outras possíveis irregularidades, haja vista a prescrição da pretensão punitiva, quanto à audiência por omissão no dever de prestar contas, relativamente ao prefeito sucessor, razão por que se propõe sua exclusão do rol de responsáveis.
Desse modo, propõe-se o arquivamento dos autos, sem cancelamento do débito, a cujo pagamento continuará obrigado o devedor, para que lhe possa ser dada quitação, com fulcro no art. 213 do RI/TCU.
PROPOSTA DE ENCAMINHAMENTO
	Diante do exposto, submetem-se os autos à consideração superior, propondo:
 excluir o nome do Sr. Emerson Pedraça de França (CPF: XXX.194.512-XX) , ex-Prefeito (gestão 2005-2008) , do rol de responsáveis, ante a prescrição da pretensão punitiva;
 arquivar e encerrar os presentes autos, sem cancelamento do débito a seguir relacionado, a cujo pagamento continuará obrigado o devedor, para que lhe possa ser dada quitação, com fulcro nos arts. 169, inciso VI, e 213 do RI/TCU:
Débito relacionado ao responsável Manoel de Oliveira Galdino (CPF: XXX.813.602-XX) :
	Data de ocorrência
	Valor histórico (R$) 

	1/3/2005
	36.000,00

Valor atualizado do débito (sem juros) em 2/9/2022: R$ 95.107,23 enviar cópia da decisão que vier a ser proferida ao responsável e, em obediência ao art. 18, § 6º, da Resolução-TCU 170/2004, à Secretaria de Gestão de Fundos e Transferências do Ministério da Cidadania (MDS) , para ciência."
É o Relatório.

não há

Subprocurador-Geral Lucas Rocha Furtado.

TOMADA DE CONTAS ESPECIAL. FUNDO NACIONAL DE ASSISTÊNCIA SOCIAL. NÃO COMPROVAÇÃO DA REGULAR APLICAÇÃO DOS RECURSOS REPASSADOS PELA UNIÃO. RECONHECIMENTO DA PRESCRIÇÃO CONFORME ART. 2º DA RESOLUÇÃO TCU 344/2022. COMUNICAÇÕES. ARQUIVAMENTO.

TOMADA DE CONTAS ESPECIAL (TCE)

Secretaria de Controle Externo de Tomada de Contas Especial (SecexTCE).

Cuidam estes autos de tomada de contas especial instaurada pela Secretaria Especial do Desenvolvimento Social, em desfavor de Sr. Manoel de Oliveira Galdino (CPF: 073.813.602-68) , ex-Prefeito (gestão 2001-2004) , em razão de omissão no dever de prestar contas de recursos repassados por meio do Fundo Nacional de Assistência Social (FNAS) . 
2. Os recursos foram repassados pelo Fundo Nacional de Assistência Social ao município de Manicoré - AM, no exercício de 2004 (julho a dezembro) , na modalidade fundo a fundo, conforme Demonstrativo de repasses (peças 2 e 4) .
3. O fundamento para a instauração da Tomada de Contas Especial, conforme consignado na matriz de responsabilização elaborada pelo tomador de contas, foi a constatação da irregularidade referente a não comprovação da boa e regular aplicação dos recursos federais repassados, em face da omissão no dever de prestar contas dos valores transferidos, no âmbito do Programa de Atenção Integral à Família, no exercício de 2004, cujo prazo se encerrou em 28/2/2005.
4. Ressalta-se que a SecexTCE 	indicou que, apesar de o tomador de contas haver incluído o Sr. Emerson Pedraça de França, prefeito sucessor (gestão 2005-2008) , como responsável neste processo, sua responsabilidade deve ser excluída em virtude da prescrição da pretensão punitiva.
5. No que tange ao gestor dos recursos no exercício de 2004, Sr. Manoel de Oliveira Galdino, a unidade técnica concluiu que a sua responsabilidade deve ser incluída, uma vez que há evidências de que tenha tido participação na irregularidade aqui verificada. Ao final da análise, a SecexTCE propôs arquivar e encerrar os autos, sem cancelamento do débito, pelo fato do valor atualizado do débito apurado (sem juros) , em 2/9/2022 ser inferior ao limite de R$ 100.000,00, na forma estabelecida conforme os arts. 6º, § 1°, e 19 da IN/TCU 71/2012, modificada pela IN/TCU 76/2016.
6. De fato, a irregularidade está caracterizada. Contudo, é necessária a verificação da prescrição que deve ser realizada à luz da nova Resolução TCU 344, de 11/10/2022.
	7. De acordo com o art. 4º, I, da norma, o início da contagem do prazo prescricional deve ser a data em que as contas deveriam ter sido prestadas, no caso da omissão de prestação de contas, ou seja, em 28/02/2005.
	8. Ao analisar a documentação constante nos autos, verifica-se que apenas em 25/7/2014 foram expedidos ofícios aos Srs. Lúcio Flávio do Rosário e Manoel de Oliviera Galdino, pela Coordenação de Prestação de Contas do Fundo Nacional de Assistência Social, em que solicita a apresentação da prestação de contas final ou devolução total dos recursos (peças 5 e 6) .
	9. Não foram verificadas nenhuma das causas interruptivas da prescrição descritas no art. 5º da resolução.
	10. Dessa forma, é possível identificar que o processo ficou paralisado no setor responsável pela prestação de contas por período superior a 5 anos, o que caracteriza a prescrição, segundo estabelece o art. 2º da Resolução TCU 344/2022:
 Art. 2º Prescrevem em cinco anos as pretensões punitiva e de ressarcimento, contados dos termos iniciais indicados no artigo 4°, conforme cada caso.
	11. Diante do exposto, tendo em vista o reconhecimento da prescrição, cabe o arquivamento do processo, de acordo com o art. 11 da Resolução TCU 344, de 11/10/2022. 
Face ao exposto, voto no sentido de que o Tribunal adote o acórdão que ora submeto à apreciação deste Colegiado.
TCU, Sala das Sessões, em 24 de janeiro de 2023.
ANTONIO ANASTASIA 
Relator